【裁判字號】    97,簡上,123
【裁判日期】    980521
【裁判案由】    確認本票債權不存在
【裁判全文】
臺灣桃園地方法院民事判決             97年度簡上字第123號
上  訴  人  乙○○
訴訟代理人  袁曉君律師
複 代 理人  劉仕昇律師
被 上 訴人  甲○○
上列當事人間請求確認本票債權不存在事件，上訴人對於中華民
國97年5 月1 日本院中壢簡易庭97年度壢簡字第69號第1 審簡易
判決提起上訴，於98年5 月7日言詞辯論終結，本院判決如下：
    主      文
原判決關於駁回上訴人後開第二項之訴及訴訟費用之裁判均廢棄
。
確認被上訴人執有如附表所示本票（除確定部分外），其餘新台
幣伍佰陸拾萬元之本票債權及自本院九十六年度票字第一一二０
六號本票裁定送達日至清償日止，按年息百分之六計算之利息債
權對上訴人不存在。
第一、二審訴訟費用（除確定部分外）由被上訴人負擔。
    事實及理由
一、被上訴人經合法通知，無正當理由，未於最後言詞辯論期日
    到場，核無民事訴訟法第386 條所列各款情形，爰依上訴人
    之聲請，由其一造辯論而為判決。
二、上訴人起訴主張：被上訴人執有伊與其夫黃慶開共同簽發，
    發票日民國95年2 月16日，票據號碼CH586625號，票面金額
    新台幣（下同）600 萬元之本票1 紙（下稱系爭本票），聲
    請本院96年度票字第11206 號裁定（下稱本票裁定）准予強
    制執行。伊誤信朋友向地下錢莊借款，後因地下錢莊覬覦黃
    慶開房地產，伊遭錢莊逼債孔急，於94年11、12月間，透過
    訴外人吳嘉財、范姜湘（又名徐帆、趙雙亮）介紹，欲借
    款560 萬元，因金主即被上訴人要求擔保，伊乃竊取黃慶開
    、黃俊銓之身分證、土地及建物權狀資料，交付訴外人范姜
    湘，將桃園縣楊梅鎮○○○段157 之9 地號土地及6397建號
    房屋（下稱系爭房地）登記設定最高限額抵押權700 萬元予
    被上訴人，並以自己名義及偽造黃慶開之簽名、印文於系爭
    本票及面額600 萬元支票及借據各1 紙，交予訴外人吳嘉財
    、范姜湘，惟嗣後伊並未自被上訴人收受借款，始知受騙上
    當，被上訴人依訴外人范姜湘指示匯款200 萬餘元至訴外人
    黃玉琴帳戶，其借款對象應為訴外人范姜湘、黃玉琴，爰請
    求確認被上訴人所執系爭本票之票據權利不存在等語。
三、被上訴人未於最後言詞辯論期日到場，據其於前期日及準備
    程序陳述略以：被上訴人並不認識上訴人，亦未曾與上訴人
    見過面，係訴外人范姜湘稱上訴人欲借600 萬元，因借款金
    額太大，被上訴人並未答應，訴外人范姜湘又稱有土地權狀
    可供擔保，可先設定，要被上訴人考慮。後訴外人范姜湘告
    知土地權狀已經設定登記，並拿出支票、本票及簽收600 萬
    元之收據，被上訴人見權狀設定第1 順位趙至華，被上訴人
    為第2 順位，被上訴人乃要求需設定第1 順位，訴外人范姜
    湘稱只要被上訴人先將錢匯入訴外人黃玉琴中國信託銀行帳
    戶，會將錢交付予上訴人，代上訴人償還第1 順位趙至華，
    取得清償證明後，會將第1 順位抵押權塗銷，被上訴人即成
    為第1 順位抵押權人，被上訴人依言將錢匯入訴外人黃玉琴
    帳戶。事後被上訴人得知仍為第2 順位抵押權人，因此不願
    借款，告知訴外人范姜湘應返還款項，但訴外人范姜湘置之
    不理，後即無法連絡訴外人范姜湘。被上訴人確有收受訴外
    人范姜湘交付借款支票、本票及收據，並依訴外人范姜湘指
    示匯款至訴外人黃玉琴帳戶，訴外人范姜湘亦稱會將匯款交
    付予上訴人，上訴人之主張應為無理由等語資為抗辯。
四、原審判決確認被上訴人持有上訴人簽發系爭本票於40萬元本
    息範圍內之本票債權不存在，而駁回上訴人其餘請求。被上
    訴人就其受敗訴判決即原審判准上訴人請求部分，並未提起
    上訴，業已確定。上訴人就其受敗訴判決部分聲明不服，提
    起上訴，並為上訴聲明：(一)原判決不利於上訴人部分廢棄。
    (二)確認被上訴人持有上訴人簽發系爭本票於560 萬元之本票
    債權及自本票裁定送達日起至清償日止按年息6%計算之利息
    債權不存在。被上訴人未於最後言詞辯論期日到場，據其於
    前期日聲明：駁回上訴。
五、兩造不爭執之事實：
  (一)被上訴人執有上訴人簽發系爭本票，經本院96年度票字第11
    206 號裁定准予強制執行，有本票影本及本院96年度票字第
    11206 號裁定影本附卷可稽（見本院97年度桃簡字第15號卷
    (下稱桃簡卷)第11 頁、原審卷第93頁）。
  (二)兩造間就系爭本票為直接前後手（見本院卷第58頁），本票
    原因關係為下列(三)所指兩造消費借貸關係。
  (三)上訴人於94年11、12月間，透過訴外人吳嘉財、范姜湘向被
    上訴人借款560 萬元，因此交付黃慶開所有系爭房地權狀資
    料及系爭本票、同額支票、借據予訴外人吳嘉財、范姜湘，
    將系爭房地登記設定最高限額抵押權700 萬元予被上訴人，
    有授權書影本、同意書影本、領款收據影本及支票影本在卷
    可佐（見原審卷第14頁至第16頁、第50頁）。
  (四)被上訴人於95年2 月22日匯款255 萬元至訴外人黃玉琴中國
    信託銀行帳戶（見本院卷第80 頁至第81頁）。
六、本件兩造各以前揭情詞主張及抗辯，本件應審酌之爭點厥為
    ：被上訴人交付上訴人借款若干？上訴人執前開情由憑為抗
    辯事由資以對抗被上訴人是否有理？茲論斷如後：
    按「票據債務人不得以自己與發票人或執票人之前手間所存
    抗辯之事由對抗執票人。但執票人取得票據出於惡意者，不
    在此限。」，票據法第13條定有明文。票據固為無因證券，
    票據債務人不得以自己與發票人或執票人之前手間所存之抗
    辯事由對抗執票人，然發票人要非不得以自己與執票人間所
    存抗辯事由對抗執票人，此觀之票據法第13條前段規定自明
    （最高法院27年滬上字第97號、46年台上字第1835號、47台
    上字第1621號判例參照）。本件兩造為系爭本票之直接前後
    手，上訴人主張援引原因關係抗辯，自非法所不許。第按「
    稱消費借貸者，謂當事人一方移轉金錢或其他代替物之所有
    權於他方，而約定他方以種類、品質、數量相同之物返還之
    契約。」，民法第474 條第1 項定有明文。故金錢消費借貸
    ，除有借貸之意思外，更應本於借貸之意思而為金錢交付，
    始生效力。查本件被上訴人就系爭本票原因關係為兩造間金
    錢消費借貸關係乙節並不爭執，並於最後準備程序期日陳明
    ：其係匯款255 萬元予訴外人黃玉琴，其並未主張交付金錢
    予上訴人，系爭本票原因之消費借貸關係之借款金額確實沒
    有交付給上訴人，是交給訴外人黃玉琴等語，並同意兩造間
    消費借貸不成立（見本院卷第78頁至第79頁）。則上訴人主
    張兩造間無金錢債務，票據原因關係不存在，被上訴人不得
    享有系爭本票票據權利，即屬可取。
七、從而，上訴人請求確認被上訴人執有系爭本票，除經原審判
    決確認於40萬元本息範圍內之債權不存在部分外，其餘560
    萬元本息之本票債權亦不存在，為有理由，應予准許。原審
    就上開亦應予准許部分，為上訴人敗訴之判決，尚有未洽，
    上訴人提起上訴求予廢棄改判，為有理由，爰由本院予以廢
    棄改判。
八、本件事證已臻明確，兩造其餘攻擊防禦方法及舉證，核與判
    決無影響，毋庸一一論列，併此敘明。
九、據上論結，本件上訴為有理由，依民事訴訟法第436 條之1
    第3 項、第463 條、第385 條第1 項前段、第450 條、第78
    條，判決如主文。
中    華    民    國    98    年    5     月    21    日
                民事第三庭      審判長法  官  張天民
                                      法  官  黃斯偉
                                      法  官  熊祥雲
上列正本證明與原本無異。
本判決除以適用法規顯有錯誤為理由，並經本院許可外，不得上
訴。如對本判決上訴，須於判決送達後20日內向本院提出上訴狀
。
中    華    民    國    98    年    5     月    21    日
                                      書記官  劉璟佳
 附表：本票1紙
┌────┬──────┬─────────┬────┐
│載發票人│發票日      │票面金額（新臺幣）│票據號碼│
├────┼──────┼─────────┼────┤
│乙○○  │95年2月16日 │600萬元           │CH586625│
│黃慶開  │            │                  │        │
└────┴──────┴─────────┴────┘


司法院資訊處製作；財團法人民間司法改革基金會備份。
